【裁判字號】    96,易,4829
【裁判日期】    970314
【裁判案由】    詐欺
【裁判全文】
臺灣臺中地方法院刑事判決              96年度易字第4829號
公  訴  人  臺灣臺中地方法院檢察署檢察官
被      告  甲○○
上列被告因詐欺案件，經檢察官提起公訴（96年度偵緝字第2634
號），本院判決如下：
    主    文
甲○○無罪。
    理    由
一、公訴意旨略以：甲○○可預見其將自己之行動電話交付予詐
    騙集團使用，足供他人詐欺取財聯絡工具之用，而其發生並
    不違背其本意之認識下，不顧他人所可能遭害之危險，容任
    該使用者藉以遂行犯罪，並基於幫助該使用者詐欺取財之不
    確定故意之犯意，於民國（下同）95年9月28日，持身分證
    及健保卡雙證件，至花蓮市○○路379號1樓中信電話器材行
    ，申辦南屏電信（已更名為南頻電信）0000000000號行動電
    話易付卡後，即將該行動電話易付卡，交付予姓名年籍不詳
    之詐騙集團成員使用，嗣該集團即以該行動電話為詐騙工具
    ，於95年10月13日凌晨2時許撥打電話予被害人乙○○，佯
    稱援交需匯款，乙○○不疑有詐，而於同日凌晨3、4時分許
    ，先後共轉帳新台幣（下同）47983元（起訴書誤載為35000
    元）至該詐騙集團提供之人頭帳戶，嗣後始知受騙，報警處
    理而查悉上情，因認甲○○涉犯刑法第339條第1項詐欺取財
    罪之幫助罪嫌。
二、按犯罪事實應依證據認定之，無證據不得認定犯罪事實；不
    能證明被告犯罪者，應諭知無罪之判決，刑事訴訟法第154
    條第2項、第301條第1項分別定有明文。又認定不利於被告
    之事實，須依積極證據，苟積極證據不足為不利於被告事實
    之認定時，即應為有利於被告事實之認定，更不必有何有利
    之證據；認定犯罪事實所憑之證據，雖不以直接證據為限，
    間接證據亦包括在內，然而無論直接或間接證據，其為訴訟
    上之證明，須於通常一般之人均不致有所懷疑，而得確信其
    為真實之程度者，始得據為有罪之認定，倘其證明尚未達到
    此一程度，而有合理性之懷疑存在時，即無從遽為有罪之確
    信，最高法院分別著有30年上字第816號判例及76年臺上字
    第4986號判例可資參照。且刑事訴訟法第161條已於91年2月
    8日修正公布，其第1項規定：檢察官就被告犯罪事實，應負
    舉證責任，並指出證明之方法。因此，檢察官對於起訴之犯
    罪事實，應負提出證據及說服之實質舉證責任。倘其所提出
    之證據，不足為被告有罪之積極證明，或其指出證明之方法
    ，無從說服法院以形成被告有罪之心證，基於無罪推定之原
    則，自應為被告無罪判決之諭知，亦有最高法院92年度臺上
    字第128號判例意旨可資參照。
三、公訴人認被告涉犯幫助詐欺取財罪嫌，無非以被害人乙○○
    於警詢時之指訴、第一商業銀行泰山分行、臺灣中小企業銀
    行蘇澳分行、中國信託商業銀行函覆之開戶資料、交易明細
    表、南頻電信股份有限公司函覆之客戶聲請行動電話聲請書
    及被告於偵查中當庭書寫之姓名，其字型、走勢、力道與聲
    請書上之簽名近似等為其論據。訊據被告甲○○堅決否認上
    開犯行，辯稱：95年9月28日伊人在新竹上班，並未至花蓮
    市○○路379號1樓中信電話器材行聲請南頻電信0000000000
    號行動電話易付卡，伊曾經辦過信用卡、買車、在銀行及農
    會開過戶，可能伊之身分證、健保卡影本遭人冒用等語。
四、經查：
  (一)被害人乙○○接獲詐欺集團成員詐騙電話，而依指示於自動
    櫃員機先後轉帳47983元之事實，固據證人即被害人乙○○
    於警詢時證述甚詳，並有第一商業銀行未登摺帳項明細表、
    臺灣中小企業銀行存款交易明細查詢單、中國信託商業銀行
    帳戶歷史交易查詢為證。惟此僅足以證明被害人乙○○確有
    遭詐欺乙情，實難以據此直接推論被告有幫助詐欺乙○○之
    行為。
  (二)被告於警詢中雖未到庭，然其自偵查中，迄至本院準備程序
    及審理中，均始終堅稱：伊並未申辦南頻電信0000000000號
    行動電話易付卡，聲請書上之簽名非伊所簽等語。其前後所
    供均悉相一致，並無歧異之處。而起訴書所載被告於95年9
    月28日在花蓮市向中信電話器材行，申辦南頻電信00000000
     00號行動電話易付卡當日，其人係在新竹縣上班，已據證
    人丙○○於審理中結證明確，其證稱：「我是富祥工程行的
    老闆、甲○○在我這工作三年多了，從94年即已在我這裏工
    作，我們工程時間不一定，有時作整天，有時沒有休息。看
    工程進度，有時需要加班，正常為八點到五點。有時晚上或
    假日也要加班。被告在工程行作水電」、「有承包整個大廈
    或社區、個人的工程，包括消防、水電、空調都有。被告在
    95年9月間，也在我的工程行上班，我桌曆上都有記載」、
    「（提示桌曆95年9月28日的記載看得出什麼？）除了我們
    公司員工6人以外，另外再從蔡士柏調了8名工人。因為我們
    公司6個員工全部上班，還不夠，另外向蔡士柏調8名員工。
    所以甲○○當天有上班，而且是上全天班，如果上半天班，
    我會記載例如：9月30日我記載全部半天。當時做竹北中山
    路的『歐洲之星』社區透天厝，約98戶，工程頭尾約2到3年
    ，都在歐洲之星做」、「（當天被告有無請假到花蓮去？）
    照這樣寫應該沒有，員工若有休息或作半天，我都會寫在桌
    曆上面」、「（95年9月28日桌曆前一頁的背面記載是什麼
    意思？）6個員工9月11日到9月25日半個月的薪資」、「（
    第5位姓李的是什麼意思？）就是甲○○，13.5表示9月11日
    到9月25日他作了13.5天，他的每天薪水1900元」等語甚詳
    ，核與證人丙○○提出之2006年度之桌曆一本所載內容相符
    （經影印95年9月4日至95年10月1日之桌曆一份附卷），堪
    認證人丙○○所證非虛。
  (三)被告於96年8月15日偵查中所書寫之簽名，及本院96年10月2
    6日、97年2月1日準備程序中當庭快速書寫多次之簽名，固
    與前開南頻電信客戶聲請書上被告之簽名頗為類似，然此適
    足以證明其簽名未有作假之情形；再經本院向彰化銀行北新
    竹分行、竹北市農會調閱被告甲○○開戶資料原本（90年6
    月22日、95年5月2日簽名），及桃苗汽車股份有限公司調閱
    被告甲○○之汽車買賣契約書原本（95年2月13日簽名），
    而與前開南頻電信客戶聲請書上被告之簽名併送內政部警政
    署刑事警察局鑑定，其中「李」字起筆、收筆、連筆及書寫
    方式不符；其中「育」字連筆、佈局及書寫方式不符；其中
    「承」字連筆、收筆及書寫方式不符，有前開資料及該局97
    年2月15日刑鑑字第0970019803號鑑定書附卷可稽。是上開
    簽名與被告於本案發生前後書寫之簽名既均不相符，足認南
    頻電信客戶申請書上「甲○○」之簽名確非被告所親簽。酌
    以南頻電信客戶申請書上被告甲○○之身分證影本，與被告
    於90年6月22日向彰化銀行北新竹分行申請開戶所附之身分
    證影本相符（均係88年10月11日換發），有彰化銀行業務往
    來申請書、印鑑卡暨顧客資料卡一件在卷足憑（見本院卷第
    40頁），可徵被告甲○○之身分證及簽名，均有遭人冒用之
    可能。
四、綜上所述，南頻電信客戶聲請書上被告甲○○之簽名既非其
    所親簽，而其上所附之身分證影本復與被告甲○○於90年6
    月22日向彰化商銀申請開戶時所附之身分證影本相符，且證
    人丙○○亦證稱被告95年9月28日因其指派確在竹北『歐洲
    之星』社區從事水電工作，核與其提出之當年度桌曆記載之
    內容相符，均已詳述如前。是被告所辯：南頻電信00000000
    00號行動電話易付卡並非其所申請，可能遭人冒名申請等情
    ，即堪採信。從而不能僅單憑前開行動電話易付卡係以被告
    名義申請，即率爾推論被告犯有幫助詐欺罪行；且依據卷內
    資料及檢察官之舉證，均不足以證明被告確曾申請並交付上
    開門號供詐欺集團成員使用。此外，復查無其他積極證據，
    足以證明被告確有上開犯行，自難僅憑被害人乙○○之指訴
    、前開銀行函覆之開戶資料、交易明細表及南頻電信之客戶
    聲請書，遽論被告有何幫助詐欺取財之犯行，其犯罪不能證
    明，參諸前開規定與判例意旨，自應諭知被告無罪之判決。
    因事證已臻明確，檢察官及被告另聲請調閱被告之健保卡資
    料，核無必要，併予敘明。
本案經檢察官丁○○到庭執行職務。
據上論斷，應依刑事訴訟法第301條第1項，判決如主文。
中    華    民    國    97    年    3     月    14    日
                  刑事第一庭  審判長法  官  唐光義
                                    法  官  朱光國
                                    法  官  郭妙俐
以上正本證明與原本無異。
如不服本判決，應於收受送達後10日內向本院提出上訴書狀（應
敘述具體理由並附繕本）。
上訴書如未敘述理由，應於上訴期間屆滿後20日內補提理由書於
本院。
                                    書記官  黃麗鈺
中    華    民    國    97    年    3     月    14    日


司法院資訊處製作；財團法人民間司法改革基金會備份。
